行　政　法　院　判　決　　　　　　　　　　　　　八十八年度判字第三三七一號
　　原　　　告　升大國際貿易有限公司
　　代　表　人　甲○○
　　　　　　　　　　　　　　　.
　　被　　　告　經濟部智慧財產局（原經濟部中央標準局）
右當事人間因新型專利異議事件，原告不服行政院中華民國八十七年二月十七日台八
十七訴字第○七○二九號再訴願決定，提起行政訴訟，本院判決如左︰
　　主  文
原告之訴駁回。
　　事  實
緣本件關係人曾俊迪於民國（以下同）八十四年八月七日以其「可投影鐘之文具組」
係包含一座體，兩邊分設有筆筒及時鐘，時鐘為平躺狀，秒針為不等形片，片上設有
帶磁物；紙鎮，其內具有液體及擺飾組，擺飾組具磁性物或僅含鐵質，浮沈於液體中
，紙鎮置於時鐘面時，可在紙鎮立起之一面浮現時鐘之投影，擺飾組可隨秒針之擺動
而呈動態易位。其特徵在於座體上之時鐘具有鐘殼以封閉，使座體成為一獨立個體，
時鐘底下電池封蓋設成一可旋動之置物盒；紙鎮為具有單獨空間之不等形透明體，其
上設複數斜面，與時鐘靠貼時，可呈多種不同投影效果等情，向被告申請新型專利，
經被告編為第00000000號審查，准予專利。公告期間，原告以本案結構特徵
於申請前已見於刊物，且有相同之新型申請在先並經核准專利，復係運用習用技術、
知識，為熟習該項技術者所能輕易完成，未具增進功效，有違專利法第九十七條、第
九十八條第一項第一款、第二款及第二項規定云云，檢具第00000000號「座
鐘一」新式樣專利案（以下稱引證一）、第00000000號「動態液體鐘」及第
00000000號「鐘座式動態液體擺飾器」新型專利案（以下分別稱引證二及三
）之公告影本，對之提起異議。案經被告審查，為本案異議不成立之審定，發給台
專（判）○二○○二字第一○五八三四號專利異議審定書，原告不服，一再訴願均遭
決定，遂提起本件行政訴訟，茲摘兩造訴辯意旨如次：
原告起訴意旨略謂︰一、原告深信就新型專利而言，乃是指一種實際物品之創作，因
此，該物品是否具新穎性及進步性，乃是有實質內容可供鑒核者，絕非單純文字遊戲
，或利用簡單技藝予以拼湊者，今就本件異議案而言，不論是就整體或分體評析，被
異議案之主要構造及其功效明顯是一紙鎮與座體之結合，而紙鎮為雙液體容器，座體
上則設有座鐘及置物盒，此物品之特徵及其賣點，係利用紙鎮之不同角度來顯示多種
投影及利用秒盤動作來帶動雙液體液面上之漂浮物作動，然此等構造功效確實皆已揭
示在引證案一、二、三所表達之內容之範圍內，原告認為身為審查委員，其應具相當
專業素養且亦應負起實質審查所須之判斷責任，應就專利物品實質內容予以客觀審查
，若將明顯極單純可斷定之物品，卻引用是是而非之文字去解釋，則似乎將實際「物
品」故意以「文學」來批判，則此就新型專利原設計者是極不公平的。二、再而，本
件異議案之所有前審查委員似乎對物品之實質功效皆有所不知，或是無暇去收集相關
資訊來增進本身之審基礎，蓋本件異議案之物品，簡單而言即是利用專利手段來掩
飾其抄襲引證案一、二、三之企圖，蓋引證案一、二、三及其據以實施之物品，乃贈
品市場相當轟動且得獎之設計，爾來已被贈品市場所認知，此種情況只要向外略詢相
關贈品公司或禮品郵購雜誌，或日本等國外貿易資料等皆可得知一、二，若嫌事不關
己，亦無暇他顧，則只要比較被異議案物品中紙鎮之外觀形狀亦可，很明顯的，被異
議案物品之紙鎮與引證一所示「座鐘一」內之液體容器完全相同，而其欲呈現「多種
不同投影效果」本就是引證一所已揭示者，但就物品原設計者而言，原審查委員已被
矇騙，因被異議案物品之特徵或稱賣點並非在此，其主要功效及目的乃在於藉鐘面秒
盤之磁性帶動來使紙鎮內漂浮物隨秒動而漂移，此種路人皆知之企圖卻故意以「座體
」與「紙鎮」可分開之簡單功效來欺瞞審查委員，試問若將「紙鎮」與「座體」分開
，則座體上之鐘面顯然無法單獨顯示時間供人查看，此種分置效果又有何進步性可言
，原審查委員一直指稱被異議案「難謂不具新穎性及進步性」，試問根據何來﹖此種
審定實令發明人灰心，也使專利主管單位蒙羞，等於讓抄襲者人人稱快！三、原告於
再訴願書內補送之附件一、二、三資料，原告用意並非額外提出原異議理由內所無之
證據，該等資料純係提供參考，因該等實物確實是依據引證案一、二、三而實施，且
廣為贈品市場所認知，原告認為審查委員應跳脫「閉門造車」之心態，藉該等資料之
比對參考，在較具資訊之基礎再來審本件異議案，否則紙上談兵何時何了，徒浪費
國家資源。四、綜上所述，原告心冤難忍，為此謹提起行政訴訟，狀請鈞院將再訴願
決定、訴願決定及原處分均撤銷等語。
被告答辯意旨略謂︰一、本件異議審定理由已詳予指明本案與各異議引證案之具體差
異，敬請卓酌。二、按專利案之創作技術特徵係以其申請專利範圍之述為主，故爭
議案之審查自應以相關案件之申請專利範圍為比較論述，起訴理由一所稱「．．．引
用是（似）是而非之文字．．．來批判」顯係認知不足所致。三、本案（被異議案）
為新型專利，其結構特徵明確述於申請專利範圍，各引證案既未揭示具有與其特徵
相同之結構及功效，自不足據以論定本案不具專利要件；又各引證案既與本案結構不
同，則據以實施之實物自亦與本案不同，併予陳明。四、綜上所述，本局所為本案異
議不成立之審定並無違法，本案原告之訴無理由，敬請駁回原告之訴等語。
　　理  由
按稱新型者，謂對物品之形狀、構造或裝置之創作或改良，為專利法第九十七條所規
定。又公告中之新型，任何人認有違反專利法第九十七條至第九十九條規定而向專利
專責機關提起異議者，依同法第一百零二條第一項規定，除應具備異議書外，並應附
具證明文件；從而有無違反專利法規定之情事，依法應由異議人附具證據供查。本件
原告於八十五年十月十九日對關係人曾俊迪先生審定公告中之第00000000號
「可投影鐘之文具組」新型專利案提起異議，被告以引證一之圖式僅揭露座鐘之外觀
形狀，並無具體構造，且其外觀形狀與本案不同。引證二係於同一容器內互不相通之
上、下空間內分置液體擺飾組及座鐘，藉座鐘具磁性物之秒指針之旋轉位移，使擺飾
組內浮游物隨之產生位移變化之效果；引證三係於一置有液體、漂浮物及感磁物之透
明容器下設有具磁性物之秒針之鐘座，藉秒針之旋轉位移使容器內之漂浮物產生動態
效果，雖具有與本案相同之動態效果，惟均未揭露本案藉不等形透明體之紙鎮以使時
鐘呈不同投影效果之結構特徵及創作目的，非屬相同之創作。本案無違專利法第九十
七條、第九十八條第一項第一款、第二款及第二項規定，乃為本案異議不成立之審定
，與上開規定尚無不合。原告起訴主張引證一之紙鎮內具有液體、擺飾物，擺飾物可
隨秒針之擺動呈動態變化易位，紙鎮之座體設有複數個不同角度之斜面，以產生鐘投
影效果，與本案結構及功能相同；引證三之透明容器即為本案之紙鎮，透明容器內之
液體及漂浮物，即為本案之液體、擺飾組，漂浮物底部裝置之感磁物，與本案設於透
明紙鎮內之擺飾組具有磁性可浮沈於液體中者相當，二者結構特徵相同；本案僅係將
引證一可顯示時鐘之座鐘及引證二、三藉秒針之旋轉位移使容器內之漂浮物產生動態
效果，作簡易變化之結合，本案於電池封蓋下方加裝可旋動之置物盒，亦係仿襲習見
供放置迴紋針等之文具盒，不具新穎性及進步性云云。然查：(一)引證一僅揭示座鐘之
外觀圖形，並無內部構造之述，亦無筆筒及置物盒之圖式；引證二之座鐘係置入罩
殼之下空間，引證三之鐘座係置於透明容器底下，均未揭示本案座體上之時鐘具有鐘
殼封閉，使座體成一獨立之個體，而紙鎮為單獨空間且成複數斜面，與時鐘靠貼可成
多種投影效果之結構特徵，(二)引證二、三如須觀看時間，須由透明罩殼或容器向下觀
看，且無本案置物盒及筆筒之結構，自非相同之創作，縱本案各項組作為習知物品，
惟經組合後之整體結構，難謂不具新穎性及進步性。(三)本案經經濟部送請台灣手工業
推廣中心鑑定結果認其整體具新穎性與進步性，符合新型專利之要件，有該中心八十
六年十月十八日手實專字第一五○○號函暨審查意見書附於訴願內可資佐證。(四)原
告於再訴願時所提IMAGE CLOCK 實物及該實物刊登於出口貿易商採購電話簿之廣告、
銷售發票、日本禮品雜誌之報導等影本，並未說明如何與引證一、二、三構成關聯，
其未經被告審查，尚難採為有利原告之證據。(五)本案（被異議案）為新型專利，其結
構特徵明確述於申請專利範圍，各引證案既未揭示具有與其特徵相同之結構及功效
，自不足據以論定本案不具專利要件；又各引證案既與本案結構不同，則據以實施之
實物自亦與本案不同，併予陳明。(六)綜上所述，本案（被異議案）既符合新型專利之
要件，則原告所稱本案不具新穎性、進步性不符合新型專利之詞，尚不足採信，被告
所為本案異議不成立之審定，於法尚無不合，訴願決定及再訴願決定遞予維持原處分
，並無違誤，原告起訴意旨經查無理由，應予駁回。
據上論結，本件原告之訴為無理由，爰依行政訴訟法第二十六條後段判決如主文。
中    華    民    國     八十八      年      八      月     三十一      日
                    行 政 法 院 第 二 庭
                                審 判 長 評  事      陳  石  獅
                                         評  事      彭  鳳  至
                                         評  事      黃  合  文
                                         評  事      林  茂  權
                                         評  事      王  立  杰
右  正  本  證  明  與  原  本  無  異
                                         法院書記官  蘇  金  全
中    華    民    國     八十八      年      八      月     三十一      日
